【裁判字號】    89,判,540
【裁判日期】    890225
【裁判案由】    營利事業所得稅
【裁判全文】
行  政  法  院  判  決                            八十九年度判字第五四○號
    原      告  仕宏闊纖維工業股份有限公司
    代  表  人  甲○○
    訴訟代理人  傅祖聲  律師
    被      告  財政部臺北市國稅局
右當事人間因營利事業所得稅事件，原告不服行政院中華民國八十八年一月二十日台
八十八訴字第○二八四七號再訴願決定，提起行政訴訟，本院判決如左︰
    主  文
原告之訴駁回。
    事  實
緣原告民國八十四年度營利事業所得稅結算申報，列報佣金支出新台幣（以下同）六
六、四五七、一九四元，被告初查以是項佣金支出，其中應付佣金支出六三、四九○
、八一二元，係支付直接向原告進貨之國外廠商，否准認列，核定本期佣金支出為二
、九六六、三八二元。原告不服，申請復查，未獲變更，遂循序提起行政訴訟。茲摘
兩造訴辯意旨如次：
原告起訴意旨略謂︰一、被告認定黛安娜公司於一九九四年五月二十三日致原告之信
函，性質上為原告與黛安娜公司就系爭佣金之商業合約書，顯有誤解。蓋契約書依法
應有雙方當事人之簽章，方符合契約書之形式要件，而雙方始受其拘束。然該黛安娜
公司之信函僅有黛安娜公司一方之簽章，原告並未簽章，不論其內容或形式，均非契
約，故原告自無受其拘束之理。原告雖於該信函影本上蓋用公司及負責人印鑑，但其
目的無非是「證明該影本之內容與正本無異」，否則依一般契約慣例，重要之契約應
以正本為之，豈有草率在影本上簽章之理﹖被告竟認為此係簽約章，其認定實有待商
榷。而原告支付佣金之義務並非來自該黛安娜公司之信函，而係基於原告前於一九九
二年十二月十八日與仲介商所簽訂之業務代表契約書。換言之，倘無此份業務代表契
約書，原告並不因黛安娜公司之上開信函，即負有支付佣金之義務。二、實則，原告
支付佣金給上開宏都拉斯仲介商，係始於一九九三年初，而該黛安娜公司之信函則遲
至一九九四年五月間始作成，依常理而言，豈有在原告支付佣金近一年半後，始與佣
金受領人訂立佣金契約之理﹖況該黛安娜公司之信函，亦無一語要求原告應支付佣金
給黛安娜公司，被告僅依據查核準則第九十二條第五款第三目第三小目規定即認定：
原告係支付佣金給黛安娜公司，而否准本件佣金支出之認列，顯然無於該信函就佣
金支付之對象已明載為宏都拉斯仲介商，而且系爭佣金實際支付對象亦確為仲介商，
此項支出皆有結匯證明及業務代表契約書可稽，故被告之認定實屬違法。三、被告認
定系爭佣金支付給宏都拉斯仲介商，無異於直接支付給黛安娜公司云云，其不啻主張
黛安娜公司即等同於該仲介商，惟黛安娜公司係依巴拿馬法律組織設立之公司，而仲
介商則係依宏都拉斯法律組織設立之公司，兩公司係不同之法律主體，各自有其獨立
主權，本案系爭佣金給付之對象確為仲介商，原處分硬要說黛安娜公司等於仲介商，
亦即一個巴拿馬籍公司等於一個宏都拉斯籍公司，其認定顯乏法律依據。況且在商言
商，本案系爭佣金若為黛安娜公司之收入，則黛安娜公司豈有拱手讓與仲介商之理﹖
又該宏都拉斯仲介商如何被解為查核準則第九十二條第五款第三目第三小目所稱之「
直接向出口廠商（即原告）進貨之國外其他廠商（即黛安娜公司）」﹖此純屬被告單
方與事實不符之臆測。實則，該宏都拉斯仲介商從無直接或間接向原告進貨，根本與
上開查核準則之規定不符。四、查核準則第九十二條第五款第三目第三小目規定：支
付佣金給直接向出口廠商進貨之國外其他廠商，不予認列。其理由無非係基於佣金支
付之對象應為買賣雙方以外之第三者，如係支付給買方（例如本件之黛安娜公司），
即相當於查核準則第二十條後段所定之勵金，其性質屬銷貨折讓，與佣金性質大異
其趣，自不應予以認列。蓋佣金乃買方或賣方為酬謝仲介商促成買賣所支付之對價，
至於仲介商如何促成本件買賣，即所謂「仲介行為」，法律上並無規定必須以書面文
件為之，即以現今通訊之便捷而言，為爭取時效，本件仲介商與原告間之連絡係以電
話居多，又黛安娜公司係早於一九九二年間即由仲介商推介給原告，至今已事隔五、
六年之久，其間雙方往來文件因承辦人員多次更迭，已無法完整覓得（事實上亦無規
定此等文件保存年限之法令），被告徒以原告未能提出仲介行為之證明文件為由，否
認「業務代表契約書」之效力，實有認定事實不依證據之違法。五、系爭佣金所之
交易多達數百筆，且黛安娜公司向原告進貨後，將之轉銷中南美洲巴西、阿根廷等地
約達四百家之下游客戶，倘原告不直接銷貨給黛安娜公司，而欲直接銷貨給黛安娜公
司之下游廠商，將談何容易﹖而原告又何能因為銷貨給黛安娜公司而賺取三千九百餘
萬元之利潤﹖對原告而言，其佣金之支出有其業務上之正當理由，被告豈能一昧地僅
就原告之盈餘課稅，卻無於原告為賺取盈餘而應有之支出﹖至於原告所以延至八十
六年始支付佣金，實係因黛安娜公司遲延支付貨款之故，黛安娜公司係以Ｄ＼Ａ方式
交換貨款，收款時間很長，系爭佣金依約需等貨款確定收到時再支付。所得稅法第二
十二條雖規定，公司組織者之會計基礎，應採用權責發生制之規定，故銷貨時收益既
已經認列，則產生該收益之成本及費用，如本案系爭佣金，自亦應予認列，以資配合
，而非等到以後年度實際支付佣金時方才認列。本案原處分對系爭佣金遲至八十六年
度始被支付之質疑，殊不可採。原告雖遲延支付佣金，仍不免除其支付佣金之義務，
被告徒以原告遲延支付佣金，而否認證二業務代表契約書之效力，實有悖於論理法則
。六、原告與仲介商之銷售代表契約書係於一九九二年十二月十八日所簽訂，早於黛
安娜公司一九九四年五月二十三日之信函，此為被告所不爭執者。本案佣金請求權係
於銷售代表契約書簽訂日起開始發生，故不論有無黛安娜公司之信函，原告給付佣金
之對象一定為仲介商，縱使黛安娜公司之信函要求原告將佣金給付黛安娜公司或其他
第三者（事實上並未如此表示），原告亦不會遵從，故黛安娜公司之信函對原告並無
任何約束力，原處分以事實發生後之信函認定佣金之給付對象，實無異於倒因為果。
七、查核準則第九十二條所訂佣金支出之證明文件及原始憑證，除契約、統一發票、
收據、銀行送金單、匯款回條等外，並未包含提供有仲介交易之商業行為文件在內，
被告無由要求原告提供有仲介交易之商業行為證明文件以供其審核，實已逾越相關稅
法之規定。鈞院七十九年度判字第二○九○號判決中已明示：「查核準則第九十二條
第四款第三目所定佣金支出之原始憑證，並未包含提供仲介勞務之證明文件在內。本
件原判決以再審原告未能提示佣金收受人實際提供仲介勞務之證明文件，作為不予認
列再審原告本期佣金支出之理由之一，其適用法規自未與行為時有效之法規悉相符合
，再審原告據以提起再審之訴，已難謂無適用法規顯然錯誤之再審事由．．．。遂駁
回其行政訴訟，其適用法規不無違誤之處。再審原告對之提起再審之訴，揆諸前開說
明，非無理由，爰將原判決廢棄，並將原處分及訴願、再訴願決定均予撤銷，由再審
被告機關更為妥適處分，以昭折服」。本案佣金依銷售代表契約書，已載明以黛安娜
公司向原告進貨款之多寡為計算基礎，並非以仲介交易往來信函之多寡為基礎，即使
有仲介商通知原告仲介成功之交易明細，但客戶如未進貨，則仲介商亦得不到佣金，
可見仲介交易往來信函與佣金之計算並無任何關連。何況原告與黛安娜公司間亦無任
何仲介交易往來信函可證明黛安娜公司有仲介之事實，原處分卻認定系爭佣金係屬於
黛安娜公司，其認事用法，顯有可議。八、原告之營業毛利率原約百分之十，但自八
十二年度起，透過仲介商之引薦，成功地擴展了原告於中南美洲之銷售市場，營業額
及營業毛利均有大幅成長，原告八十四年度營業毛利率為百分之二三‧五五，遠高於
原告八十一年度之營業毛利率百分之一○‧七三，八十四年度原告之營業毛利減除支
付仲介商之佣金後，尚成長三千九百萬元，故仲介商之貢獻實不容否認。九、綜上所
述，系爭佣金支出確實係支付予仲仲商，並有結匯證明可稽，且該宏都拉斯仲介商並
無直接或間接向原告進貨，故應予以認列該等佣金支出，要屬無疑。退步言之，本件
佣金之支出，在取得與維繫原告與黛安娜公司間之買賣關係，有其商業上必要與合法
之目的，被告一方面以該筆支出係支付給黛安娜公司（即經銷商），而不准佣金之認
列，而另一方面又以黛安娜公司非經銷商，且該筆支出並非直接支付給黛安娜公司為
由，不准銷貨折讓或獎勵金之認列，二者之認定顯難併存，且其理由前後矛盾，令人
無所適從。依理而言，該筆支出若非屬佣金支出，即應屬銷貨折讓，二者必居其一，
被告既將原告支付給宏都拉斯仲介商之佣金認定為係支付給黛安娜公司，則其性質依
查核準則第二十條後段之規定，自應按銷貨折讓處理，始符稅制，故被告機關所為處
分之理由顯有矛盾。為此，請判決撤銷原處分及一再訴願決定等語。
被告答辯意旨略謂︰一、本件原告八十四年度營利事業所得稅結算申報，列報佣金支
出六六、四五七、一九四元。被告初查以原告列報佣金支出，其中應付佣金支出六三
、四九○、八一二元，係支付直接向原告進貨之國外廠商，依查核準則第九十二條第
五款第三、四目規定，否准認列，核定本期佣金支出為二、九六六、三八二元。二、
經查，系爭出口貨物係巴拿馬商Diana International, S.A(黛安娜國際股份有限公
q）直接向原告進貨，且 Diana International, S.A. 非原告之代理商或代銷商，為
原告所不爭執。次查系爭佣金支出商業合約書，其簽約對象亦為Diana Internation-
al,S.A. ，有原告所提示佣金合約書附案資證。是被告依前揭查核準則規定，否准認
列。本件原告與巴拿馬商 Diana  International, S.A. 黛安娜公司訂立之系爭佣金
支出商業合約書，係由原告復查時所提示，據以作為支付系爭佣金之證明文據，並蓋
有原告公司及負責人之印章。至訴願階段原告復主張系爭佣金支出商業合約書，原告
並無簽章，自不受其拘束。至行政訴訟階段復主張原告雖於該信函影本上蓋用公司及
負責人印鑑，但其目的無非是「證明該影本之內容與正本無異」等詞，前後說詞相互
矛盾，顯係飾詞，不足採據。三、第查原告雖於復查時提示與Representaciones Di-
versas S.DE R.L.簽訂之業務代表合約書。查該業務代表合約書，明載業務代表之責
任在協助原告在區域內產品之業務包括向客戶收款等，並無有關原告產品銷售仲介及
佣金給付等有關佣金支出商業合約書必需記載之事項。被告遂依前揭查核準則第九十
二條第五款第四目後段規定，請原告提示載明給付佣金之約定事項之往來函電或信用
狀，尚無逾越相關稅法之規定。且系爭出口交易多達二六五筆，有系爭外銷佣金支出
明細表附案可稽，而原告均無法提示有關Representaciones Diversas S.DE R.L. 仲
介交易往返信函等足證其有仲介交易之商業行為證明文件，所訴本件仲介商與原告間
之連絡係以電話居多，至今已事隔五、六年之久，其間雙方往來文件因承辦人員多次
更迭，已無法完整覓得等語，顯係飾詞，核無足採。再查巴拿馬商 Diana Internat-
ional,S.A.並非原告之經銷商，系爭佣金支出亦非依經銷契約所支付之勵金，自無
行為時查核準則第二十條後段規定之適用，所訴該筆支出若非屬佣金支出，即應屬銷
貨折讓一節，不足採據。致所列舉鈞院七十九年度判字第二○九○號判決案情不同，
自不得援引。茲原告復執前詞以資爭執，仍難謂為有理由，請判決駁回等語。
    理  由
按「支付國外佣金以左列對象為受款人者，不予認定：1.出口廠商或其員工。2.國外
經銷商。3.直接向出口廠商進貨之國外其他廠商，但代理商或代銷商不在此限。」為
行為時營利事業所得稅查核準則（以下簡稱查核準則）第九十二條第五款第三日所規
定。查，本件原告八十四年度營利事業所得稅結算申報，列報佣金支出六六、四五七
、一九四元。被告初查，以該項佣金支出，其中應付佣金支出六三、四九○、八一二
元，係支付直接向原告進貨之國外廠商，乃否准認列，核定本期佣金支出為二、九六
六、三八二元。原告不服，申請復查，未獲變更，遂循序提起行政訴訟，主張：系爭
佣金支出支付之對象為本件買賣之仲介商宏都拉斯商Representaciones Diversas S.
DE. R.L.，並非巴拿馬商 Diana International,S.A. 。又被告據以認定之巴拿馬商
Diana International S.A.西元一九九四年五月二十三日之信函，其並無簽章，自無
受其拘束之理。且系爭佣金支付對象為宏都拉斯商 Representaciones Diversas S.D
E.R.L.，其與仲介商連絡以電話居多，因事隔多年，雙方往來文件由於人員之更替一
時未能提供，致被告將其支付宏都拉斯仲介商之佣金，同支付巴拿馬商Diana Int-
ernational, S.A.，又佣金如係支付予買方，即相當於行為時查核準則第二十條後段
所定之獎勵金，其性質應屬銷貨折讓云云。經查，原告主張上開事實，固曾於申請復
查時，檢具巴拿馬商 Diana International,S.A. 致原告之信函影本、原告與宏都拉
斯商Representaciones Diversas S.DE. R.L.之銷售代表英文合約書影本及其中譯本
等證物附原處分為證。惟查，系爭出口貨物係巴拿馬商Diana International, S.A.
直接向原告進貨，且巴拿馬商Diana International,S.A.非原告之代理商或代銷商，
為原告所不爭執，合先明。依前開巴拿馬商Diana International,S.A.西元一九九
四年五月二十三日信函內容知悉，該函係在確認（confirm ）其與原告間有關商業佣
金約定之事項（our business agreement in the matter of commission），故該函
才於五月中作成，而非如契約一定於年初製作之理。且由此得知，原告與該公司間，
除該公司直接向原告進貨外，更兼有佣金支付之約定。而法律並無明文佣金支出契約
為要式契約，且該函僅為確認之性質，並非書面契約，不待原告於其上簽章，始成立
佣金支出契約。另原告雖提示其與宏都拉斯商 Representaciones Diversas S.DE. R.
L.簽訂之業務代表合約書。惟依前開巴拿馬商Diana International,S.A.致原告之確
認函內容知悉，兩造間約定系爭佣金全數直接匯往宏都拉斯商Representaciones Di-
versas S.DE. R.L. ，則宏都拉斯商僅為巴拿馬商佣金代收人而已；又系爭出口交易
多達二六五筆，有系爭外銷佣金支出明細表附原處分可稽，而原告無法提示有關其
與宏都拉斯商Representaciones Diversas S.DE. R.L.仲介交易往返信函等足證其有
仲介交易之商業行為之證明文件，則上開業務代表合約書自無從為有利於原告之認定
。原告雖主張：依結匯證明，足以證明佣金支付之對象為宏都拉斯仲介商云云。並提
出結匯收據三紙為證。惟上開收據與原告於申請復查提出之收據一紙，其受款人雖均
為宏都拉斯商Representaciones Diversas ，惟此，僅足以證明原告四次，即分別於
八十四年十月二日、九日、二十三日及八十六年三月三日匯給該公司美金一○○、○
○○元、一○○、○○○元、三○○、○○○元及一五○、○○○元之事實，尚不足
以證明上開款項係依巴拿馬商Diana International,S.A.指示，直接匯予該宏都拉斯
公司；抑或依前開業務代表合約書而匯款。況依原處分所附原告提出資料所示，原
告八十三年、八十四年佣金之編列，係採「應付」方式，尚未實際支付，則上開四筆
尚無法證明係支付本年（八十四年）之佣金（依原告起訴提出之三份彰化商銀收據影
本，其旁均有原告自書之「沖八十二年度佣金」），則上開證物，尚不足以為有利原
告之認定。又原告雖稱列支應付佣金支出與宏都拉斯仲介商，惟其無法提示有關與宏
都拉斯商Representaciones Diversas S.DE. R.L.仲介交易往返信函等，足證其有仲
介交易之商業行為之證明文件，已詳前開說明，且原告迄未能就相關資料提示供核，
被告剔除系爭佣金支出，尚無違誤。巴拿馬商Diana International,S.A.並非原告之
經銷商，系爭佣金支出亦非依經銷契約所支付之獎勵金，自無行為時查核準則第二十
條後段規定之適用。另原告所舉本院七十九年度判字第二○九○號判決，與本件情節
有別，且非判例，自無拘束本件審理之效力。原告主張，核無足採。揆諸首揭說明，
本件原處分核無違誤，一再訴願遞予維持，亦無不同，原告猶執前詞，聲明撤銷，為
無理由，應予駁回。
據上論結，本件原告之訴為無理由，爰依行政訴訟法第二十六條後段，判決如主文。
中    華    民    國     八十九      年      二      月     二十五      日
                    行 政 法 院 第 五 庭
                                審 判 長 評  事      廖  政  雄
                                         評  事      趙  永  康
                                         評  事      沈  水  元
                                         評  事      林  清  祥
                                         評  事      姜  仁  脩
右  正  本  證  明  與  原  本  無  異
                                         法院書記官  張  惠  美
中    華    民    國     八十九      年      二      月     二十九      日


司法院資訊處製作；財團法人民間司法改革基金會備份。
